臺灣高等法院臺南分院刑事判決
109年度上易字第328號
上  訴  人  臺灣嘉義地方檢察署檢察官
被      告  甲○○


指定辯護人  本院公設辯護人簡松柏
上列上訴人因被告妨害公務案件，不服臺灣嘉義地方法院108年
度易緝字第9號中華民國109年4月30日第一審判決（起訴案號：
臺灣嘉義地方檢察署107年度偵字第8985號），提起上訴，本院
判決如下：
    主  文
原判決撤銷。
甲○○犯妨害公務執行罪，處拘役貳拾日，如易科罰金，以新臺幣
壹仟元折算壹日。
    事  實
一、甲○○曾因妨害公務犯行，經臺灣嘉義地方法院以107年度嘉
    簡字第291號判決判處拘役30日，如易科罰金，以新臺幣（
    下同）1,000元折算1日確定，因未到案執行而被通緝，嗣於
    民國107年11月10日下午2時40分許，嘉義縣警察局水上分局
    水上派出所警員洪偉傑執行勤區查察勤務時，在嘉義縣水上
    鄉粗溪村水上火車站前，發現甲○○為通緝犯，乃通知同派出
    所警員王靖閔、殷士詠前來合力逮捕。詎甲○○竟基於妨害公
    務之犯意，於警方逮捕過程中，先徒手毆打王靖閔之左臉，
    待警方將其上銬後，再以腳踢王靖閔、殷士詠、洪偉傑，並
    徒手攻擊殷士詠，致殷士詠受有雙左側手部挫擦傷之傷害(
    傷害部分未據告訴)，以此方式對於依法執行職務之王靖閔
    、殷士詠、洪偉傑施強暴。
二、案經嘉義縣警察局水上分局報請臺灣嘉義地方檢察署檢察官
    偵查起訴。
    理  由
一、證據能力方面：
　　本案檢察官所舉用以證明被告甲○○犯罪，並為本判決引用之
    各項證據，其中供述證據部分，均未據被告及指定辯護人爭
    執證據能力，且迄至本案辯論終結，亦未就證據能力聲明異
    議，本院審酌各該供述證據作成當時，既非受違法詢問，亦
    無何影響被告或證人陳述任意性之不適當情況，所供、所證
    內容復與本案事實有相當之關聯性，亦無其他可信度明顯過
    低之情形，依刑事訴訟法第156條第1項、第159條之5之規定
    ，前揭被告及證人於警詢、偵查中所為之供、證內容均有證
    據能力。至檢察官所舉用以證明上開被告犯罪並為本判決所
    引用之各項非供述證據，均非違背法定程序取得，依同法第
    158條之4之反面解釋，亦有證據能力。
二、得心證之理由：
　　被告經合法通知，無正當理由未到庭，惟其於原審審理中，
    否認被訴妨害公務犯行，辯稱：我不曉得他們穿的是不是警
    察制服，但那天是開警車來沒錯，他當下拿一張資料在那揮
    ，很囂張；他們用手銬銬我，不能用請的的嗎？警察的態度
    是對的嗎？是合法執行公務嗎？弄得我的手快斷了，因為我
    要保護我自己，我要制止他們；且他們也有打我、踢我云云
    。惟查：被告前因妨害公務犯行，經原審法院以107年度嘉
    簡字第291號判決判處拘役30日，如易科罰金，以1,000 元
    折算1日確定，嗣因未到案執行而遭通緝等情，有臺灣高等
    法院被告前案紀錄表在卷可查。而嘉義縣警察局水上分局水
    上派出所警員洪偉傑於107年11月10日下午2 時40分許於執
    行勤區查察勤務時，在嘉義縣水上鄉粗溪村水上火車站前，
    發現被告為通緝犯，乃通知同派出所警員王靖閔、殷士詠前
    來合力逮捕，上開員警均身著警察制服，並駕駛警車前來，
    王靖閔先向被告表示其現在通緝，請其出示身分證，遭被告
    拒絕，被告竟先徒手毆打王靖閔之右臉，待警方將其上銬後
    ，再以腳踢王靖閔、殷士詠、洪偉傑，接著徒手攻擊殷士詠
    ，致殷士詠受有雙左側手部挫擦傷之傷害等事實，業經原審
    勘驗警方密錄器光碟內容屬實（見原審易緝卷第344至346頁
    ），並有擷取照片（見原審易緝卷第357至364頁）、警製職
    務報告及臺中榮總嘉義分院出具關於殷士詠前開傷勢之診斷
    證明書（見警卷第8、9頁）、密錄器錄影光碟（置於警卷密
    封袋）等件可資佐證。則員警既係著制服並駕駛警車前來，
    且當場告知被告係遭通緝，要求被告出示身分證件，顯無被
    告所指違法執行公務之情形，被告所辯自無可取，堪認其確
    有於員警執行職務時施以強暴之事實。本案事證明確，被告
    犯行洵堪認定，應依法論科。
三、論罪：
　㈠被告行為後，刑法第135條先後於108年12月25日、110年1月2
    0日兩度修正，並於108年12月27日、110年1月22日生效施行
    。查108年12月25日之修正係將刑法施行法第1條之1第2項前
    段之法定罰金刑數額提高為三十倍之部分，經調整換算後予
    以明定，惟於被告所犯之罪刑並無影響，尚無有利不利之問
    題。惟110年1月20日之修正則將刑法第135條第1項之法定刑
    由修正前之「3年以下有期徒刑、拘役或9千元以下罰金」提
    高為「3年以下有期徒刑、拘役或30萬元以下罰金」，另增
    列同條第3項、第4項，就駕駛動力交通工具、攜帶凶器或其
    他危險物品之妨害公務行為加重處罰，另就妨害公務因而致
    公務員於死或重傷之加重結果犯明文加以處罰。比較修正前
    後刑法第135條第1項之規定，110年1月20日修正公布之規定
    對被告並非有利，依刑法第2條第1項前段之規定，本案應適
    用108年12月25日修正公布之規定論處。
　㈡是核被告所為，係犯110年1月20日修正前之刑法第135條第1
    項之妨害公務執行罪。被告於警方逮捕過程中，徒手毆打員
    警王靖閔之左臉，待警方將其上銬後，再以腳踢王靖閔、殷
    士詠、洪偉傑，並徒手攻擊殷士詠，其各次妨害公務行為係
    於密切接近之時、地實施，所侵害者為相同之國家法益，應
    視為數個舉動之接續實行，較為合理，為接續犯之實質上一
    罪。
　㈢被告於案發後逃匿，嗣經原審於108年3月11日發布通緝，之
    後被告於108年9月10日通緝到案。原審以被告經通緝到案後
    ，於108年9月10日、同年月18日原審訊問、行準備程序過程
    中所為應答情形與常人不同，經電詢看守所被告狀況，所方
    表示被告於看守所時有辱罵管理員等脫序行為，經讓被告外
    醫至身心科看診服藥後情緒回穩（見原審易緝卷第86頁公務
    電話紀錄），認有進行司法精神鑑定之必要，乃調取被告於
    臺中榮民總醫院嘉義分院及台南市立醫院就醫紀錄（見原審
    易緝卷第148至155、160至216頁）後，囑託臺中榮民總醫院
    灣橋分院對於被告行為時之精神心理狀況實施鑑定，鑑定結
    果認：「根據個案（即被告）之過去病史、現在病史、看守
    所中之行為表現、服藥後之行為改善狀況與鑑定時所收集之
    資料，病患應符合世界衛生組織於2018年6月公布出版『國際
    疾病診斷分類』第11版(ICD-11)中第六章所定義『思覺失調症
    ，多次發作，目前症狀明顯』（schizophrenia, multiple e
    pisode, currently symptomatic）(診斷碼：6A20.10)，對
    照目前臺灣所使用第10版『國際疾病診斷分類』（ICD-10-CM
    ）所定義『妄想型思覺失調症』（paranoid schizophrenia）
    (診斷碼：F20.0)。根據『國際疾病診斷分類』(ICD-10-CM)第
    10版所定義之失妄想型思覺失調症，妄想型精神分裂（症）
    最主要的臨床表徵為固著的妄想，通常是被害妄想，常伴隨
    幻覺，特別是幻聽及其他知覺障礙。情感、意志、語言障礙
    及緊張症狀則不會出現，或若出現時亦相對不明顯。個案在
    長期之疾病影響導致出現脫序、怪異行為，甚至在情緒極度
    不穩定下，出現暴力行為…個案受妄想型思覺失調症所影響
    且個案因缺乏病識感而長期拒絕接受治療導致疾病無法獲得
    改善。因而在前述所列之時間地點案發當時，個案因受精神
    障礙或其他心智缺陷之影響，無法辨識其行為為違法或欠缺
    其辨識而行為之能力」，有該院109年2月20日中總嘉精字第
    1092500174號函檢附之精神鑑定報告書一份（見原審易緝卷
    第279至286頁）在卷可查。然：
　　⒈依卷內被告於台南市立醫院之相關就醫紀錄，被告固曾於 
      103年4月間，出現脫光全身衣物、裸奔等脫序行為，並因
      此送往台南市立醫院強制住院治療（見原審卷第160至216
      頁），惟被告於上述時間接受治療後，至107年11月10日
      本案發生之日止，均未有任何精神科就診之紀錄，且依原
      審勘驗案發當時員警密錄器錄影光碟結果，被告於員警確
      認其身分過程，初始否認係甲○○，繼之則拒絕提供身分證
      件，於員警告知其遭通緝後，被告出手毆打員警，於員警
      逮捕、壓制過程，則指控員警踢她，並要求員警紀錄其攜
      帶之物品以保障其權利，進而多次指控員警對其施暴（見
      原審卷第344至346頁）。則依原審上開勘驗結果，被告於
      案發當時既能否認自身身分，復對員警提出指控，甚至要
      求員警紀錄其攜帶之物品以保障自身權利，則本案案發當
      時，被告意識清楚，行為亦受自身意志控制。
　　⒉又前開鑑定報告載稱：「個案自述當時攜帶隨身行李從水
      上火車站欲搭車至嘉義市區吃午餐，衝突發生時自己正坐
      在候車室內等車，有三名員警表情囂張，手持乙張綠色單
      張，指稱自己為通緝犯，自己當時因感遭員警羞辱，故徒
      手毆打員警」（見原審卷第282頁）。則依上開鑑定報告
      內容，被告於108年10月15日進行司法精神鑑定當日，仍
      能清楚記憶107年11月10日案發當日之事發經過，且依被
      告所陳，其攻擊員警之原因並無任何脫離現實或受妄想、
      幻覺影響之情形，能否認為其當時已受自身精神病症影響
      而達於不能辨識其行為違法或欠卻依其辨識而行為之能力
      之程度，實非無疑。
　　⒊而本院就上開疑義函詢臺中榮民總醫院灣橋分院，該院除
      引用相關醫學文獻解釋「思覺失調症」之特徵症狀外，僅
      稱：「病患（即被告）因長期罹患『妄想型思覺失調』，並
      曾因病情惡化而接受強制住院治療（103年4月23日至5月2
      日），至108年9月11日因遭通緝被送至嘉義看守所，在嘉
      義看守所期間接受兩次精神科門診治療。依據『妄想型思
      覺失調』之臨床病程，若無接受規則之藥物治療，其精神
      症狀會影響其認知與行為表現，與被告所表現之行為相符
      。根據：Emsley et al.：The nature of relapse in sc
      hizophrenia. BMCPsychiatry 0000 00:50.共分析七個有
      關思覺失調症治療復發結果之文獻，減少藥物劑量或停止
      藥物治療的復發率在九個月追蹤期復發率為82%，十二個
      月追蹤期復發率介於41%至79%，十八個月追蹤期復發率為
      43%，二十四個月追蹤期復發率為62%至96%，三十六個月
      追蹤期復發率為97%」，有該院109年12月7日中總嘉精字
      第1092501391號函檢附之臺中榮總灣橋分院精神部會簽單
      一份在卷可查（見本院卷第77至88頁）。然本院並非認為
      被告並未罹患思覺失調症，亦未否認被告於原審108年9月
      10日、同年月18日行訊問、行準備程序過程中所表現之行
      為，乃至其遭羈押期間在看守所內出現之脫序行為係受思
      覺失調症之影響所致，而係質疑本案案發即107年11月10
      日當日，被告是否有思覺失調症發作並因此影響其辨識行
      為違法或依其辨識而行為之能力。就此而言，臺中榮民總
      醫院灣橋分院前開函文並未針對本院質疑之內容回覆，且
      該函所稱：「依據『妄想型思覺失調』之臨床病程，若無接
      受規則之藥物治療，其精神症狀會影響其認知與行為表現
      ，與被告所表現之行為相符」，究係指被告於108年9月10
      日、同年月18日原審訊問、行準備程序過程中所表現之行
      為，抑或案發當時即107年11月10日當日所表現之行為，
      亦未見其提出詳細之說明。是本院認為臺中榮民總醫院灣
      橋分院出具之前開精神鑑定書及該院精神部會簽單，均不
      足以據為認定被告於本案行為當時已受精神病症影響，而
      達於不能辨識其行為違法或欠缺依其辨識而行為之能力之
      程度。
四、撤銷改判之理由：
　㈠原審依臺中榮民總醫院灣橋分院上開精神鑑定結果，認被告
    於本案行為當時已達不能辨識行為違法或欠缺依其辨識而行
    為之能力之程度，依刑法第19條第1項之規定對被告為無罪
    判決之諭知，並依刑法第87條第1項、第3項前段諭知被告令
    入相當處所施以監護處分1年，固非無見。然前開精神鑑定
    結果實有疑義，不能據以認定被告為本案犯行當時已達不能
    辨識其行為違法或欠缺依其辨識而行為之能力之程度，已如
    前述。原審未查，仍據以為被告無罪之判決，即有未洽。檢
    察官上訴意旨就此雖未加以指摘，然原判決既有違誤，仍應
    由本院依職權撤銷改判，以期適法。
　㈡爰審酌被告於員警依法執行職務過程，對員警施強暴，妨害
    公務執行，所為對公共秩序及執行職務員警之身體安全造成
    危害，本應嚴加非難，惟被告罹患思覺失調症，雖無證據證
    明行為當時已達不能辨識其行為違法或欠缺依其辨識而行為
    之能力，甚或有辨識行為違法或依其辨識而行為之能力顯著
    減低之情形，然被告罹患之精神疾病仍應作為重要之量刑因
    子加以考量；兼衡被告於原審及鑑定過程自述之智識程度、
    家庭、生活狀況等一切情狀，量處如主文第二項所示之刑，
    並諭知易科罰金之折算標準。
五、被告經合法傳喚，無正當理由不到庭，爰不待其陳述，逕行
    判決。
據上論斷，應依刑事訴訟法第369條第1項前段、第364條、第371
條、第299條第1項前段，刑法第2條第1項前段、第41條第1項前
段，110年1月20日修正前刑法第135條第1項，刑法施行法第1條
之1，判決如主文。
本案經檢察官顏榮松提起公訴，檢察官林津鋒提起上訴，檢察官
鍾和憲到庭執行職務。
中　　華　　民　　國　　110 　年　　2 　　月　　25　　日
                  刑事第七庭    審判長法　官  吳勇輝
                                      法　官  吳錦佳
                                      法　官  周紹武
以上正本證明與原本無異。
如不服本判決應於收受送達後20日內向本院提出上訴書狀，其未
敘述上訴理由者，並得於提起上訴後20日內向本院補提理由書（
均須按他造當事人之人數附繕本）「切勿逕送上級法院」。
　　　　　　　　　　　　　　　　　　　書記官  楊宗倫 　
中　　華　　民　　國　　110 　年　　2 　　月　　25　　日
附錄本案論罪科刑法條
110年1月20日修正前中華民國刑法第135條第1項
對於公務員依法執行職務時，施強暴脅迫者，處3年以下有期徒
刑、拘役或9千元以下罰金。